臺灣宜蘭地方法院刑事判決　　　　　　　 96年度訴字第426號
公　訴　人　臺灣宜蘭地方法院檢察署檢察官
被　　　告　丁○○
上列被告因偽造文書等案件，經檢察官提起公訴（96年度偵字第
2888號），本院判決如下：
    主  文
丁○○連續犯行使偽造私文書罪，處有期徒刑壹年，減為有期徒
刑陸月，如易科罰金，以銀元參佰元即新臺幣玖佰元折算壹日。
華南商業銀行宜蘭分行87年3月18日及同年月26日授權申請書上
分別偽簽之「許家銘」、「戊○○」署名各壹枚均沒收。
丁○○其餘被訴詐欺部分無罪。
    事  實
壹、緣丁○○於民國86年9月9日下午7時許，透過友人乙○○電
    邀戊○○、丙○○（原名許家銘）及甲○○至宜蘭縣宜蘭市
    三角公園附近之先鋒小吃部餐敘時，表示欲與戊○○、丙○○及乙○○、甲○○合夥投資信用卡借款及餐飲業生意，每
    人需出資新臺幣（下同）100萬元，丁○○並稱丙○○、戊○○等若沒錢，可先向銀行貸款，並由其負責上開投資生意
    之經營，丙○○、戊○○遂與乙○○、甲○○，於翌日向華
    南商業銀行宜蘭分行（下稱華南銀行）填寫授信申請書，各
    自申請辦理信用貸款各100萬元，因上開貸款款項係撥入丙○○、戊○○之帳戶，丁○○乃要求丙○○等人將華南銀行
    撥款存摺及印鑑章擺在丁○○處，以方便提領上開貸款投資
    生意，丙○○等人即交付之（乙○○、甲○○申請辦理之信
    用貸款，因故無法核撥）。嗣於貸款到期時，丁○○未經丙○○、戊○○之授權，竟基於偽造文書之概括犯意，先後於
    87年3月18日及同年月26日前往華南銀行辦理貸款展期，在
    展期之授信申請書上之申請人欄內，連續偽簽「許家銘」、
    「戊○○」之署名，並盜蓋所保管丙○○、戊○○之印章，
    用以作成丙○○、戊○○同意展期之意之私文書，並交付予
    華南銀行職員以為行使。嗣因丁○○無力支付利息，致華南
    銀行於87年12月間向丙○○、戊○○請求清償上開款項，始
    知上情。
貳、案經丙○○、戊○○訴由臺灣宜蘭地方法院檢察署檢察官偵
    查起訴。
    理  由
壹、有罪部分：
一、訊據被告固坦承於87年3月間前往華南銀行，以丙○○（原
    名許家銘）、戊○○名義在辦理展期之授信申請書上之申請
    人欄內，逕自簽上「許家銘」、「戊○○」之署名，並蓋用
    其所保管丙○○、戊○○之印章，用以作成丙○○、戊○○
    同意展期之意之私文書，並交付予華南銀行職員以為行使之
    事實，惟矢口否認偽造文書犯行，辯稱：告訴人等將存摺、
    印章交由其保管，即有授權其使用之意思云云。惟查：
（一）展期之授信申請書係由被告簽寫告訴人之姓名及蓋用印章
      之事實，除據被告自白外，並有證人夏義章證稱：其當時
      擔任華南銀行宜蘭分行行員，於87年間許家銘、戊○○辦
      理展期時，非由其二人親自辦理，而是由被告持該二人印
      章經伊核對後辦理等語（詳96年度他字第59號卷第170頁
      ）相符。
（二）告訴人均陳稱：不知貸款有核撥下來，亦不知貸款到期，
      更未授權被告以彼等之名義辦理展期貸款等語（詳96年度
      他字第59號卷第72頁）。且告訴人固有同意貸款，惟貸款
      期限為半年，期限至87年3月12日止，有授信申請書及借
      據影本各2份足參（詳96年度他字第59號卷第51至56頁）
      。故告訴人丙○○、戊○○雖有將存摺印章交付被告，惟
      僅能認定告訴人丙○○、戊○○有同意被告使用貸款至到
      期日止，至於其後是否展期，被告應得告訴人之同意方能
      為之，否則即逾越告訴人之授權。而被告既未告知告訴人
      丙○○、戊○○要展期，即持告訴人丙○○、戊○○之印
      章辦理展期，應屬未經授權下之行為，則其在授信申請書
      上蓋用告訴人丙○○、戊○○之印章，即屬盜用。
（三）又被告在授信申請書分別偽簽「許家銘」、「戊○○」之
      署名，並盜用告訴人丙○○、戊○○之印章後，將授信申
      請書交予華南銀行行員以辦理貸款展期，即構成行使偽造
      私文書之犯行。綜上，被告行使偽造私文書之犯行，堪以
      認定，應依法論科。
二、按被告行為後，94年2月2日修正公布之刑法已於95年7月1日
    生效施行，其中第2條第1項「行為後法律有變更者，適用行
    為時之法律。但行為後之法律有利於行為人者，適用最有利
    於行為人之法律」之規定，係規範行為後法律變更所生新、
    舊法律比較適用之準據法，並非刑法實體法律，自不生行為
    後法律變更之比較適用問題，故刑法修正施行後，應適用該
    修正後之第2條第1項之規定，依「從舊、從輕」之原則比較
    新、舊法律之適用；又比較新舊法時，應就罪刑有關之共犯
    、未遂犯、想像競合犯、牽連犯、連續犯、結合犯，以及累
    犯加重、自首減輕暨其他法定加減原因（如身分加減）與加
    減例等一切情形，綜其全部罪刑之結果而為比較後，再適用
    有利於行為人之法律處斷，而不得一部割裂分別適用不同之
    新、舊法（最高法院24年上字第4634號、29年上字第964號
    判例意旨及最高法院95年度第8次刑事庭會議決議參照）。
    刑法第56條連續犯之規定業經刪除，則被告之犯行，因行為
    後新法業已刪除連續犯之規定，此刪除雖非犯罪構成要件之
    變更，但顯已影響行為人刑罰之法律效果，自屬法律有變更
    ，依新法第2條第1項規定，比較新舊法結果，仍應適用較有
    利於被告之行為時法律即舊法論以連續犯。查被告未經丙○○、戊○○之同意，即以「許家銘」、「戊○○」之名義偽
    造授信申請書，並向華南銀行行員提出行使之行為，自足以
    生損害於華南銀行及丙○○、戊○○等人，核其所為係犯刑
    法第216條、第210條之行使偽造私文書。其偽造署名及盜蓋
    印文係偽造私文書之部分行為，偽造私文書後復持以行使，
    其偽造之低度行為，應為行使之高度行為所吸收，均不另論
    罪。被告先後偽造丙○○、戊○○之署名，並盜蓋其二人之
    印章在展期之授信申請書上，交付予華南銀行職員以為行使
    ，時間緊接，所係犯構成要件相同之罪名，應依修正前刑法
    第56條連續犯之規定論以一罪，並依法加重其刑。爰審酌被
    告犯罪之動機係在取得資金週轉運用、其盜用印文及偽造署
    名之手段、所生危害程度，與犯後否認犯行，且未與告訴人
    達成和解等一切情狀【依最高法院95年度第8次刑事庭會議
    決議六、（一）之意旨，修正後刑法第57條之規定，為法院
    就刑之裁量審認標準見解之明文化，非屬法律之變更，無新
    舊法比較適用之問題】，量處如主文所示之刑。又中華民國
    九十六年罪犯減刑條例業於96年7月4日公布，並於96年7 月
    16日施行，而被告犯罪在96年4月24日以前，依該條例第2條
    第1項第3款之規定，應減其宣告刑二分之一，爰為減刑如主
    文所示。又按修正前刑法第41條第1項前段規定：「犯最重
    本刑為5年以下有期徒刑以下之刑之罪，而受6個月以下有期
    徒刑或拘役之宣告，因身體、教育、職業、家庭之關係或其
    他正當事由，執行顯有困難者，得以1元以上3元以下折算1
    日，易科罰金。」，而被告行為時之易科罰金折算標準，依
    95年7月1日修正條文施行前罰金罰鍰提高標準條例第2條之
    規定（該條業經總統於95年5月17日公布刪除，並自95年7
    月1日失效），就其原定數額提高為100倍折算1日，則被告
    行為時之易科罰金折算標準，應以銀元100元至300元折算1
    日，經折算為新臺幣後，係以新臺幣300元至900元折算為1
    日；惟修正後之刑法第41條第1項前段則規定：「犯最重本
    刑為5年以下有期徒刑以下之刑之罪，而受6個月以下有期徒
    刑或拘役之宣告者，得以新臺幣1000元、2000元或3000元折
    算1日，易科罰金。」，比較修正前後之易科罰金折算標準
    ，以適用修正前刑法第41條第1項前段規定較有利於被告，
    應依該條項之規定諭知易科罰金之折算標準。
三、華南銀行87年3月18日及同年月26日授權申請書上，分別偽
    簽之「許家銘」、「戊○○」署名各1枚，不論屬於犯人所
    有與否，應依刑法第219條之規定諭知沒收。至該2申請書上
    盜蓋之「許家銘」、「戊○○」之印文，被告係盜蓋告訴人
    丙○○、戊○○真正之印文，而授信申請書2份之偽造私文
    書均已交給銀行行使，已非被告所有，故均無須宣告沒收。
貳、無罪部分：
一、公訴意旨以：被告意圖為自己不法之所有，於民國86年9月9
    日下午7時許，透過友人乙○○電邀告訴人戊○○、丙○○
    （原名許家銘）及甲○○至宜蘭縣宜蘭市三角公園附近之先
    鋒小吃部餐敘時，佯稱與銀行很熟，欲與戊○○、丙○○及
    乙○○、甲○○合夥投資信用卡借款及餐飲業生意，每人需
    出資100萬元，被告並稱丙○○、戊○○等若沒錢，可先向
    銀行貸款，並由其負責上開投資生意之經營，丙○○、戊○○信以為真，遂與乙○○、甲○○，於翌日向華南銀行填寫
    授信申請書，各自申請辦理信用貸款各100萬元，因上開貸
    款款項係撥入丙○○等人帳戶，被告乃要求丙○○等人將華
    南銀行撥款存摺及印鑑章擺在被告處以方便提領上開貸款投
    資生意，丙○○等人不疑有他，即將華南銀行撥款存摺及印
    鑑章交付被告保管，被告並表示貸款下來會通知丙○○等人
    ，而乙○○、甲○○申請辦理之信用貸款，因故無法核撥，
    詎貸款核撥後，被告竟未知會丙○○、戊○○，私自提領花
    用，且未經丙○○、戊○○之授權，復於87年3月間前往華
    南銀行，在上開貸款之展期擔保放款借據之借款人欄內及授
    信申請書上之申請人欄內，逕自偽簽「許家銘」、「戊○○
    」之署名，並盜蓋渠所保管二人之印章，用以作成丙○○、
    戊○○同意展期之意之私文書，並持以行使交付予華南銀行
    職員，嗣因被告無力支付利息，致華南銀行於87年12月間向
    丙○○、戊○○請求清償上開款項，始知受騙。經丙○○、
    戊○○告訴，因認被告另涉犯刑法第339條第1項之詐欺罪嫌
    。
二、按犯罪事實應依證據認定之，無證據不得認定犯罪事實；不
    能證明被告犯罪者，應諭知無罪之判決，刑事訴訟法第154
    條第2項、第301條第1項分別定有明文。又事實之認定，應
    憑證據，如未能發現相當證據，或證據不足以證明，自不能
    以推測或擬制之方法，為裁判基礎，且認定犯罪事實所憑之
    證據，雖不以直接證據為限，間接證據亦包括在內，然而無
    論直接證據或間接證據，其為訴訟上之證明，須於通常一般
    之人均不致有所懷疑，而得確信其為真實之程度者，始得據
    為有罪之認定，倘其證明尚未達到此一程度，而有合理懷疑
    存在，無從使事實審法院得有罪之確信時，即應諭知被告無
    罪之判決（最高法院40年臺上字第86號、76年臺上字第4986
    號判例可資參照）。次按刑法第339條第1項之詐欺罪，係以
    意圖為自己或第三人不法之所有，以詐術使人陷於錯誤，將
    本人或第三人之物交付為構成要件，如未使用詐術使人陷於
    錯誤，自不得以詐欺罪相繩。所謂以詐術使人交付，必係被
    詐欺人因其詐術而陷於錯誤，始為相當，若其所用方法，不
    能認為詐術，亦不致使人陷於錯誤，即不構成本罪（最高法
    院46年臺上字第260號判例參照），是行為人如係事後因其
    他因素無法如期給付，乃民事上債務不履行之問題，除有積
    極證據足認其於取得財物之初即心存不法所有之意圖者外，
    要難以嗣後之給付遲延即遽認其涉犯詐欺罪名。
三、公訴人認被告涉有刑法第339條第1項之詐欺取財罪嫌，無非
    係以被告於偵查中坦承有以丙○○、戊○○之名義貸款各
    100萬元及以其二人名義將貸款展期等語。又告訴人丙○○
    、戊○○證稱：丁○○告知貸款是為投資經營餐廳及信用卡
    業務，證人乙○○、甲○○則沒有貸到等語，核與證人乙○○、甲○○證述相符。另有華南銀行授信申請書共4份及借
    據2份在卷，足證被告有以丙○○、戊○○名義貸款及未經
    授權辦理貸款展期等情為其主要論據。訊據被告固坦承有於
    上開時間向告訴人丙○○、戊○○之名義辦理貸款及於貸款
    到期時，以該二人之名義辦理展期之情，惟堅決否認有何詐
    欺取財犯行，辯稱：因當時只對告訴人稱可介紹投資管道，
    未具體對告訴人稱要投資經營餐廳及信用卡業務。告訴人等
    亦知此貸款撥下之事，且告訴人丙○○、戊○○交付存摺印
    章交付，即是要讓其使用等語。經查：
（一）告訴人丙○○、戊○○於偵查中均陳稱：其二人與證人乙○○、甲○○在辦理貸款時，即均將存摺及印章交給被告
      ，因要一起投資做生意，故交由被告管理等語（詳96年度
      他字第59號卷第128頁、96年度偵字第2888號卷第10頁）
      ，核與證人乙○○、甲○○均證稱：被告係為投資經營餐
      廳及信用卡業務而邀其4人辦理貸款，且均有向華南銀行
      辦理貸款各貸款100萬元，將存摺及印意交予被告使用等
      語（詳96年度他字第59號卷第71、126、127頁、本院卷第
      39 至48頁、第71、72頁）相符，足證被告確有邀告訴人
      丙○○、戊○○及證人乙○○、甲○○合夥做生意，告訴
      人二人及證人乙○○、甲○○向銀行貸款，並將存摺及印
      章交予被告，所貸得之款項則要交由被告管理之事實。
（二）另證人甲○○證稱：錢借出來後要做什麼生意，尚未有整
      體規畫。又如錢貸到的話，由被告負責保管，也由其負責
      返還等語（詳本院卷第39、40、42頁）。再證人乙○○證
      稱：錢貸下來後由被告主導，一起創業，但就事業尚未有
      具體規畫等語（詳本院卷第45、46頁），足證被告與告訴
      人二人、甲○○、乙○○就貸得之款項雖尚未有明確規畫
      ，但均同意交由被告管理運用之事實。從而，被告於告訴
      人丙○○、戊○○所貸款項經華南銀行核撥後，持告訴人
      二人之存摺及印章向華南銀行提領，並非以詐術使告訴人
      陷於錯誤而取得，華南銀行亦非因被告之詐術，而交付被
      告該200萬元，是自難以詐欺罪相繩。
（三）至被告提領之後，未將款項用於所謂之事業或生意上，因
      被告與告訴人及證人甲○○、乙○○就所要經營之事業尚
      未有具體規畫，被告予以挪用，應屬民事糾葛，附此敘明
      。
四、據上所陳，本件依調查所得證據尚不足以證明被告確有詐欺
    取財之犯行，此外復查無其他積極證據足資證明被告有前述
    公訴人所指之犯行，揆諸首開說明，因不能證明被告犯罪，
    自應為無罪之諭知。
據上論斷，應依刑事訴訟法第299條第1項前段、第301條第1項，
刑法第2條第1項前段、第216條、第210條、第219條，修正前刑
法第56條、第41條第1項，修正前罰金罰鍰提高標準條例第2條，
現行法規所定貨幣單位折算新臺幣條例第2條，中華民國九十六
年罪犯減刑條例第2條第1項第3款、第7條、第9條，判決如主文
。
本案經檢察官賴慶祥到庭執行職務。
中　　華　　民　　國　　96　　年　　12　　月　　31　　日
                  刑事第二庭審判長法  官  黃永勝
                                  法  官  楊坤樵
                                  法  官  張育彰
以上正本證明與原本無異。
如不服本判決應於收受本判決後10日內向本院提出上訴書狀，並
應敘述具體理由。若未敘述理由者，應於上訴期間屆滿後20日內
向本院補提理由書狀(均須按他造當事人之人數附繕本)。
                                  書記官　林慶生
中　　華　　民　　國　　96　　年　　12　　月　　31　　日
附錄本案論罪科刑法條
中華民國刑法第210條
偽造、變造私文書，足以生損害於公眾或他人者，處五年以下有
期徒刑。
中華民國刑法第216條
行使第210條至第215條之文書者，依偽造、變造文書或登載不實
事項或使登載不實事項之規定處斷。
